【裁判字號】    98,重訴,281
【裁判日期】    991130
【裁判案由】    拆屋還地等
【裁判全文】
臺灣士林地方法院民事判決             98年度重訴字第281號
原      告  財政部國有財產局臺灣北區辦事處
法定代理人  陳文龍
訴訟代理人  吳嘉榮律師
複代理人    商桓朧律師
            鄭淑燕律師
被      告  工信工程股份有限公司
法定代理人  陳煌銘
訴訟代理人  秦玉坤律師
上列當事人間請求拆屋還地等事件，本院於99年10月14日言詞辯
論終結，判決如下：
    主      文
被告應將坐落臺北市○○區○○段二小段一四三地號土地如附圖
所示編號B2部分面積零點一七平方公尺、B3部分面積九七三點八
三平方公尺及坐落同小段一四三－六地號土地如附圖所示編號Ａ
部分面積二三一點八二平方公尺、B1部分面積一三０點四一平方
公尺之建物及地上物拆除，並將上開土地全部返還原告。
被告應自民國九十九年五月一日起至將上開土地返還原告之日止
，按月給付原告新臺幣貳萬柒仟伍佰壹拾柒元。
訴訟費用由被告負擔。
本判決第一項於原告以新臺幣貳佰柒拾玖萬元為被告供擔保後，
得假執行；但被告如於假執行程序實施前，以新臺幣捌佰參拾玖
萬伍仟壹佰參拾柒元為原告預供擔保，得免為假執行。
本判決第二項於原告按月以新臺幣玖仟壹佰元供擔保後，得假執
行；但被告如按月為原告供擔保金新臺幣貳萬柒仟伍佰壹拾柒元
後，得免為各該假執行。
    事實及理由
一、原告起訴主張：緣坐落臺北市○○區○○段二小段143 、14
    3-6 地號等2 筆土地（下稱系爭土地），係原告所管理之國
    有土地。惟被告未經原告同意，亦無任何合法基礎權源，竟
    擅自占用系爭143 地號如臺北市士林地政事務所土地複丈成
    果圖（下稱複丈成果圖）B2部分所示面積0.17平方公尺、B3
    部分所示面積973.83平方公尺；及同小段143-6 地號內如複
    丈成果圖A 部分所示面積231.82平方公尺、B1部分所示面積
    130.41平方公尺土地，並於其上搭蓋違章建物及地上物使用
    。被告無權占用系爭土地，伊自得請求被告拆屋還地。又被
    告無權占用系爭土地，獲得相當於租金之利益，係無法律上
    原因受利益，致原告受有相當於租金之損害，原告自得請求
    相當於租金之不當得利損害金。爰依民法第179 條、第184
    條及土地法第105 條、第97條、平均地權條例第16條規定提
    起本訴等語。並聲明：除願供擔保，請准宣告假執行外，餘
    如主文第1 、2 項所示。
二、被告則以：原告所管理之系爭土地上之建物、地上物（下稱
    系爭地上物），乃係於79年8 月10日前建造完成。而被告係
    於82年8 月4 日完成買賣登記為坐落臺北市○○區○○段14
    5 、145-1 地號等2 筆土地，及其門牌號碼臺北市北投區○
    ○○路212 號建物暨所附屬之系爭地上物之所有權人。嗣原
    告於98年3 月13日通知被告拆除系爭地上物，將系爭土地回
    復原狀後返還，並向其繳納歷年使用系爭土地之補償金。被
    告爰依國有財產法第42條第1 項第2 款、國有非公用不動產
    出租管理辦法第17條、第23條及第24條之規定，於98年3 月
    18 日 向原告申請承租系爭土地，經原告於同日受理後，並
    依照原告交付之不當得利損害金計算表，分別匯交予被告歷
    年使用系爭土地之補償金。而後，原告又於99年5 月14日通
    知被告申請租用系爭土地之讓售，並於99年6 月25日受理被
    告租用系爭土地之申請。據此，足認兩造間業已互相同意成
    立本件系爭土地之租賃關係，否則原告自無由通知並受理被
    告申請之事實。又系爭地上物係以高架方式建築在陡峭邊坡
    上方，已有長期保護陡峭邊坡之效果，如許原告求命被告拆
    屋還地之權利行使，非但原告自己毫無利益可言，甚至尚須
    支出系爭土地陡峭邊坡水土保持之費用，自有權利濫用之嫌
    等語置辯。並聲明：求為判決駁回原告之訴及假執行之聲請
    ，如受不利之判決，願供擔保免為假執行。
三、本件經兩造協議後簡化爭點如下：
  甲、兩造所不爭執之事項：
    (一)系爭土地所有權為中華民國政府，管理機關為原告（詳原
      證1 號，本院卷第12-14 頁）。
    (二)被告於82年8 月4 日以買賣為原因，登記取得坐落臺北市
      北投區○○段○ ○段145 、145-1 地號土地及其上建物即
      門牌號碼臺北市北投區○○○路212 號房屋所有權（下稱
      上開145-1 地號房地，詳原證2 號及被證2 號，本院卷第
      15-16 、35頁）。
    (三)系爭143 地號內如複丈成果圖（本院卷第82頁）B2部分所
      示面積0.17平方公尺、B3部分所示面積973.83平方公尺；
      及同小段143-6 地號內如複丈成果圖A 部分所示面積231.
      82平方公尺、B1部分所示面積130.41平方公尺土地，目前
      均由被告占用，業經本院於98年9 月18日現場勘驗，並命
      臺北市士林地政事務所實施鑑測屬實。
    (四)系爭土地上如複丈成果圖所示占用面積上之建物及地上物
      ，均屬被告所有。
    (五)被告就其占用系爭土地所生截至99年4 月30日止之相當於
      租金之不當得利損害金，已給付予原告收訖（詳被證8、
      10、11號，本院卷第53-54 、80、114 頁）。
    (六)原告對於被告提出證據方法即被證1 號至被證13號，除航
      照圖外，均不爭執其形式之真正。
    (七)被告於98年3 月18日向原告申請承租系爭土地，並經原告
      於同日以基地98AA字第155 號受理在案（見被證4 ，本院
      卷第41頁）。
    (八)原告於98年5 月13日以台財產北改字第09850011141 號會
      勘通知單通知被告略以：98年5 月19日會勘系爭土地及其
      上之系爭地上物，而後兩造於該日會勘並作成結論：「現
      場建物均尚未拆除，本案請被告就不符申租規定之部分自
      行拆除，並於98年6 月18日前提供拆除後照片送交本處，
      逾期本處將即進行訴訟程序。」（見被證5 ，本院卷第
      42-46 頁）。
    (九)被告於98年6 月3 日以工信（98）字第066 號函請原告略
      以：「本公司將委請行政院農業委員會農林航空測量所辦
      理空照圖面判示，在未獲該所提出判示結果前敬請貴處暫
      緩提訟」等語，原告隨於同年月9 日以台財產北改字第
      09800137890 號函復被告略以：「案經連繫貴公司郭明發
      先生明確表示可於98年6 月12日前提供旨述圖面判示資料
      送處，爰請儘速依限辦理，逾期本處仍將依98年5 月19日
      現場會勘結論辦理」等語（見被證6 ，本院卷第47-48 頁
      ）。
    (十)被告於98年6 月12日以工信（98）字第066 號函檢附前開
      農林航空測量所98年6 月6 日函及所附80年8 月13日拍攝
      之航照圖予原告，原告隨於同年月22日以台財產北改字第
      09800146580 號函復被告略以：「因來函未檢附相關資料
      詳細說明判讀結果，本處仍將依98年5 月19日會勘紀錄七
      、結論辦理」等語；被告爰於同年7 月10日以工信（98）
      字第086 號函檢附前開農林航空測量所98 年6月6 日、同
      年7 月9 日等2 函及所附航照圖予原告，並請原告依規定
      辦理租用系爭土地事宜；隨後再於同年月21日以工信（98
      ）字第093 號函檢附前開農林航空測量所3 函正本及所附
      航照圖予原告（見被證7 ，本院卷第49-52 頁）。
    (十一)原告為辦理「確認工信工程股份有限公司申請承租臺北市
      北投區○○段○ ○段143 、143-6 、143-9 地號3 筆國有
      土地所附80年8 月13日拍攝之航空照片上建物及相關設施
      顯影之現況座落範圍」，乃於98年8 月18日會同被告、空
      測所辦理會勘，並作成會勘結論載明：「本案業經現場研
      判照片上2 處紅色圈劃處內範圍之國有土地於航空照片80
      年間拍攝當時應有建物及設施存在，後續由本處依上述會
      勘意見辦理。」等語在案（見被證9 ，本院卷第77-79 頁
      ）。
    (十二)原告於99年5 月14日以台財產北管字第0998001663號函通
      知被告略以：「主旨: 台端依國有財產法（以下簡稱國產
      法）第42條規定申請承租臺北市○○區○○段二小段0000
      -0000 、0000-0000 、0000-0000 、0000-0000 、0000-0
      000 地號等國有土（房）地乙案，刻依規定審辦中，為兼
      顧台端權益，特通知台端得於99年6 月30日前檢附承購申
      請書，向本處提出申請，請查照。說明：一、台端依國產
      法第42條規定申請承租旨述國有土（房）地案件，本處刻
      依規定審辦中。因行政院業於99年2 月3 日修正發布『出
      租之國有非公用不動產得予讓售範圍準則』（以下簡稱讓
      售準則），限縮出租之國有非公用不動產得予讓售範圍，
      以(一)抵稅之出租建築基地或房屋(二)建築基地併計鄰接可供
      合併建築之國有土地面積，在直轄市為330 平方公尺以下
      ，其他行政區域為500 平方公尺以下(三)坐落私有基地之國
      有房屋三種情形為限，並自99年7 月1 日施行。考量台端
      或有申購之意願，為兼顧台瑞權益，茲徵詢台端倘願國產
      法第49條第1 項（其已有租賃關係者，得讓售與直接使用
      人）規定申請承購者，請於主旨所訂期限前，檢附『承購
      國有非公用不動產申請書』，向本處提出申請（郵寄者以
      郵戳為憑）。逾期申請者，則依修正後之讓售準則規定辦
      理。二、檢送『承購國有非公用不動產申請書』乙份，另
      上述通知僅係服務性質，並非本處已為同意出租、出售之
      意思表示，得否同意出租、出售，應俟本處審核後另行通
      知。」等語（見被證12，本院卷第115 頁），被告爰於99
      年6 月25日向原告提出申請租用不動產讓售，並經原告於
      同日受理在案（見被證13，本院卷第116 頁）。
    (十三)本件被告若應拆除其所占用系爭土地上如複丈成果圖所示
      之建物及地上物時，被告同意自99年5 月1 日起，至返還
      上開土地之日止，按月給付原告新臺幣（下同）27,517元
      。
    (十四)被告所占用之系爭土地，原告尚未同意與被告成立租賃關
      係，且原告在99年9 月7 日已經註銷被告就其所占用之系
      爭土地的申租案。
  乙、兩造所爭執之事項：
    (一)被告占用系爭土地，是否已與原告成立租賃關係？
    (二)原告請求拆屋還地，是否違反誠信原則、權利濫用？
四、經查：
（一）被告占用系爭土地，是否已與原告成立租賃關係？
      被告雖辯稱業已向原告申請租賃系爭土地云云。然查，截
      至本件言詞辯論終結時為止，被告尚未獲原告同意出租系
      爭土地一事，為兩造所不爭執（詳上揭不爭執事項(十四)所載
      ，本院卷第141 頁），則被告自仍屬無權占有，是以原告
      依民法第767 條之規定，訴請被告將占用系爭土地之系爭
      地上物拆除，並將該土地返還予原告，自屬有據，應予准
      許。又本件被告若應拆除其所占用系爭土地上如複丈成果
      圖所示之建物及地上物時，被告同意自99年5 月1 日起至
      返還上開土地之日止，按月給付原告27,517元一事，亦為
      兩造所不爭執（詳上揭不爭執事項(十三)所載，本院卷第141
      頁），則原告請求被告自99年5 月1 日起至返還上開土地
      之日止，按月給付原告27,517元，亦屬有據，應予准許。
（二）原告請求拆屋還地，是否違反誠信原則、權利濫用？
      按民法第148 條固規定行使權利，不得以損害他人為主要
      目的，但若當事人行使權利，雖足使他人喪失利益，惟非
      以損害他人為主要目的，即不符合該法條所規範之情形。
      又權利之行使，是否以損害他人為主要目的，應就權利人
      因權利行使所能取得之利益，與他人及國家社會因其權利
      行使所受之損失，比較衡量以定之。倘其權利之行使，自
      己所得利益極少而他人及國家社會所受之損失甚大者，非
      不得視為以損害他人為主要目的，此乃權利社會化之基本
      內涵所必然之解釋。最高法院45年台上字第105 號、71年
      台上字第737 號判例意旨參照。查被告雖抗辯系爭地上物
      係以高架方式建築在陡峭邊坡上方，已有長期保護陡峭邊
      坡之效果，如許原告求命被告拆屋還地之權利行使，尚須
      支出水土保持之費用，有權利濫用之嫌云云。惟查，原告
      本於土地所有人之地位，請求無權占有人返還無權占有之
      系爭土地，且被告無權占有使用系爭土地於82年8 月4日
      起，迄今已10餘年之久，反之原告所有權受損害亦已達10
      餘年之久，其所受之損害亦難謂非鉅，則原告請求被告返
      還無權占有之系爭土地應屬正當權利之行使，難認有權利
      濫用。至於被告所稱以高架方式建築之系爭地上物，有保
      護陡峭邊坡之效果，並未見被告舉證以實其說。且現場經
      本院勘驗之結果認為，被告對於下方陡峭邊坡水土狀況靠
      近其所有建物之周圍，為維護其個人居家安全，本自有維
      持義務，是以被告所稱高架拆除與否與水土保持之維護，
      二者並無絕對關連，故關於被告所稱尚須支出水土保持之
      費用之抗辯，並不足採。再者，被告既係無權占有系爭土
      地之人，其即負有拆除占有系爭地上物、返還土地予原告
      之義務，則其於履行義務之際，如有額外之費用增加，被
      告本有責任負擔之，自不得以此作為拒絕拆除返還之理由
      。是本件原告請求拆屋還地，並非專為損害被告之權利所
      為，原告行使權利並無違反誠信原則或權利濫用之情形。
五、從而，原告訴請被告應將系爭土地如主文第1 項所示建物及
    地上物拆除，並將該土地返還原告，及請求被告給付如主文
    第2 項所示之款項，均有理由，應予准許。
六、兩造均陳明願供擔保請為宣告假執行或免為假執行，經核均
    與規定相符，爰分別酌定相當之擔保金額予以宣告。
七、本件事證已臻明確，兩造其餘攻防方法及訴訟資料經本院審
    酌後，核與判決不生影響，無遂一論駁之必要，併此敘明。
八、訴訟費用負擔之依據：民事訴訟法第78條。
中    華    民    國    99    年    11    月    30    日
                  民事第一庭  法  官  陳梅欽
以上正本證明與原本無異。
如對本判決上訴，應於判決送達後20日內向本院提出上訴狀；若
委任律師提起上訴者，應一併繳納上訴審裁判費，否則本院得不
命補正逕行駁回上訴。
中    華    民    國    99    年    12    月    2    日
                              書記官  謝金宏

司法院資訊處製作；財團法人民間司法改革基金會備份。
